【裁判字號】    99,台上,141
【裁判日期】    990114
【裁判案由】    殺人
【裁判全文】
最高法院刑事判決              九十九年度台上字第一四一號
上  訴  人  甲○○
選任辯護人  許錫津律師
上列上訴人因殺人案件，不服台灣高等法院台中分院中華民國九
十八年十月三十日第二審更審判決（九十八年度上更(一)字第一八
三號，起訴案號：台灣台中地方法院檢察署九十七年度偵字第一
六二○二、一六七四五號），提起上訴，本院判決如下：
    主  文
上訴駁回。
    理  由
按刑事訴訟法第三百七十七條規定，上訴於第三審法院，非以判
決違背法令為理由，不得為之。是提起第三審上訴，應以原判決
違背法令為理由，係屬法定要件。如果上訴理由書狀並未依據卷
內訴訟資料，具體指摘原判決不適用何種法則或如何適用不當，
或所指摘原判決違法情事，顯與法律規定得為第三審上訴理由之
違法情形，不相適合時，均應認其上訴為違背法律上之程式，予
以駁回。本件上訴人甲○○上訴意旨略稱：(一)、上訴人在租屋處
僅以徒手毆打被害人（即死者）黃恩平，並未毆打其致命部位。
(二)、負責聯絡共同被告張家謙（攜帶鋤頭、圓鍬等活埋之工具）
到場者，並非上訴人，故不知其談話內容。(三)、依據張家謙在原
審之證述，足證上訴人並未參與本件殺人之謀議。(四)、更(一)審維
持第一審論處上訴人共同殺人之判決，有判決不適用法則、理由
矛盾之違法。(五)、原判決依據上訴人在偵查中之供述，認定上訴
人與其餘四名已判刑確定之共同被告張家謙、王逢毅、李瑞憲、
張建逢有犯意聯絡。惟於上訴審時，經法院勘驗上訴人之偵訊錄
音結果，上訴人供述之全貌應為「所以我就問王逢凱（王逢毅之
原名，下同），他是否要去（指同往活埋黃恩平），王逢凱表示
要去，我說我也要去，但王逢凱叫我不要去，他怕我會出事。我
是怕張家謙或他哥哥會對他怎樣，可是後來他還是不讓我去」。
若是，則上訴人所稱「我說我也要去」之真意，應係擔心張家謙
、張建逢兄弟會對王逢毅不利，而非表示前往參與活埋黃恩平之
事。因此上訴人是否有與其餘共同被告同謀以活埋之方式殺害黃
恩平，即有可議。(六)、偵查筆錄雖記載上訴人陳述「他們出門時
，我知要將黃恩平埋掉，但我不知要埋在何處」，惟該錄音光碟
自十七時十二分九秒之後，即無錄音。又上訴人於第一審已陳述
「（他們出發時）我不曉得（要埋掉黃恩平），是後來我弟弟（
指王逢毅）回來後，我看他臉色很差，我問他為何那麼久，他才
說他們把黃恩平殺了」。上訴人既於第一審否認知情，偵訊錄音
光碟復自十七時十二分九秒之後，即無錄音，違反刑事訴訟法第
一百零一條之一（應係第一百條之一第一項前段之誤）「訊問被
告，應全程連續錄音；必要時，並應全程連續錄影」之規定。則
上訴人在偵查中之陳述，即不得採為證據。(七)、共同被告張建逢
於警詢時陳述，王逢毅對黃恩平說「你跟我下恆春作苦工，乖乖
聽話就不把你宰掉」；於檢察官偵查中證述，王逢毅對黃恩平說
「你跟我回高雄，保證你沒事」。嗣於原審（應為第一審之誤）
雖結證，上訴人對黃恩平說「你跟我回高雄，我就放過你」等語
，但應以最接近案發時間之警詢及偵訊筆錄為準。此有利於上訴
人之證據，原判決未說明不採之理由。(八)、張家謙於第一審證述
，在台中市○○○街十之一號六樓之六租屋現場，與李瑞憲、王
逢毅及上訴人等人互相討論活埋黃恩平之計畫，並證稱在出門之
前，上訴人已知悉要去活埋黃恩平。惟李瑞憲於偵查中則證稱，
係毆打完黃恩平，上車後王逢毅及張家謙才說要載黃恩平到（案
外人）張吉邦之山上。則張家謙與李瑞憲之證述，尚非一致，原
判決有理由矛盾之違法。(九)、李瑞憲於審判中經辯護人詰問時，
曾證稱「說要活埋，是在車上說的」。上開有利於上訴人之證據
，原判決未說明不採之理由，亦有理由不備之違誤。(十)、張家謙
於第一審雖結證，上訴人有參與討論活埋黃恩平之計畫，且知悉
要活埋黃恩平。但亦證述，未論及如何準備工具、如何分工，及
如何活埋之具體內容。按諸經驗法則，上訴人與張家謙等人，應
無討論如何活埋黃恩平之事。(十一)、李瑞憲於審判中證述，「（當
天）有人提到要讓黃恩平死，我就想到既然要讓黃恩平死，這種
事情他們兄弟（指上訴人與王逢毅）祇要一個人去，不要兩個人
都去」。上訴人於偵查中亦陳述「所以我就問王逢凱，他是否要
去（指同往活埋黃恩平），王逢凱表示要去，我說我也要去，但
王逢凱叫我不要去，他怕我會出事，……」。上訴人既於李瑞憲
勸阻後，即未一同前往，則張家謙、張建逢等人證述，上訴人「
係因車子坐不下」致未同往，是否為渠等推測之詞？因攸關上訴
人有無參與共謀活埋黃恩平之事，實有再詳加調查之餘地云云。
惟查：原判決綜合全案卷證資料，本於事實審法院之推理作用，
認定上訴人與已判刑確定之張家謙、王逢毅、李瑞憲、張建逢等
人，有其事實欄所載之共同殺人犯行。因而維持第一審論處上訴
人共同殺人（處有期徒刑十二年，褫奪公權六年）罪刑之判決，
駁回上訴人在第二審之上訴，已依據卷內資料，說明其所憑之證
據及認定之理由。上訴人亦承認，具有中度智能障礙之黃恩平，
於民國九十七年六月十七日之前因工作不順，投靠其兄弟（即上
訴人與王逢毅）接濟時，曾加以凌虐（即數日不給食物，命其食
糞便、飲馬桶污水），嗣又因黃恩平擅自撥打李瑞憲之行動電話
，積欠新台幣六千餘元電話費未付，致遭停話，渠等乃於九十七
年六月十七日共同圍毆黃恩平成傷後，由張家謙駕駛自用小客車
，攜帶鋤頭，搭載王逢毅、李瑞憲、張建逢及黃恩平前往山區，
將黃恩平活埋。其雖否認參與殺害黃恩平，辯稱：當天固有參與
毆打，但無殺人之犯意，事先並不知李瑞憲等人欲將黃恩平載至
山區活埋，後來其弟王逢毅回來後，臉色很差，經詢問始知已將
黃恩平活埋云云。然而：(1)本件犯罪事實，業據張家謙、王逢毅
、李瑞憲、張建逢等人供述明確，在活埋現場尋獲之屍體，經黃
恩平之母劉憶葶指認，確係黃恩平無訛，並經內政部警政署刑事
警察局（下稱刑事警察局）鑑定DNA 型別，確為劉憶葶之親生子
。又該屍體經檢察官督同法醫師相驗、解剖結果，認係遭掩埋造
成窒息為最可能之死亡原因，並有刑案現場平面圖、測繪圖、現
場照片、解剖照片、相驗筆錄、相驗屍體證明書、解剖鑑定報告
書及刑事警察局之鑑驗書等在卷可稽。另警方在李瑞憲之租住處
，即上訴人等人共同圍毆黃恩平之地點，其床前地板上、衣櫥門
板上、窗簾、矮櫃及浴室門框上等處採得之血跡，經送請鑑定結
果，其血跡之DNA與採自黃恩平脊椎骨之DNA-STR型別相同，亦有
現場勘察報告、照片及刑事警察局之鑑驗書附卷可憑。(2)上訴人
於檢察官偵查中已供承：「（打完黃恩平之後）原本是叫張家謙
載黃恩平回去，張家謙就說就將黃恩平埋掉算了，因當天我們將
黃恩平打的很慘，若載黃恩平回桃園就慘了，所以我就問王逢凱
，他是否要去，王逢凱表示要去，我說我也要去，但王逢凱叫我
不要去，他怕我會出事」、「他們剛出門時，我知要將黃恩平埋
掉，但我不知要埋在何處」。上開陳述，核與張家謙於第一審
結證：「（當時上訴人）有（表示要一起上山將黃恩平活埋），
……（因為）車子載不下（所以沒有去），……是李瑞憲（勸阻
上訴人不要上山），他說出事情，兩兄弟其中一人關就好了。…
…（在租屋處參與討論活埋黃恩平之計畫者）有我、李瑞憲、王
逢毅、甲○○（即上訴人，下同），我們四人互相討論。……（
在出發之前，上訴人）知道（要去活埋黃恩平）」。李瑞憲於
偵查中結證：「打完（黃恩平）之後他們就上車，王逢凱、張家
謙就說要載黃恩平到張吉邦山上，因為該處很偏僻，甲○○當時
沒有一起去，因我有跟王逢凱說，兄弟二個人，一個人犯罪就好
了，不要二個兄弟都去，所以甲○○就沒跟去」；於第一審結證
：「九十七年六月十七日在我台中市○○○街十之一號六樓之六
住處時（王逢毅、張家謙提議將黃恩平埋掉），……甲○○本來
表示也要去，我叫他不要去」。張建逢於第一審結證：「（王
逢毅說要把黃恩平載到山上埋掉時，其他四人）都有聽到，……
（提議活埋時）李瑞憲、王逢毅有講話，甲○○也有講話，……
（當初上訴人）有表示要一起去，（因為）車子載不下（所以沒
有去），……（上訴人）知道（要把黃恩平載到山上埋掉），且
有（參與討論殺害黃恩平之事），沒有反對將黃恩平埋掉」等語
相符。足徵上訴人除參與圍毆黃恩平外，並參與討論殺害黃恩平
之事，及於張家謙、王逢毅、李瑞憲、張建逢將黃恩平載出門之
前，已知悉要將黃恩平活埋，當時上訴人且欲同往，係因車子載
不下（自用小客車僅能載五人），所以沒有去。縱張家謙等人將
黃恩平載出門時，上訴人不知活埋之確切地點，並無礙於其與其
餘共同被告犯意之聯絡。而共同正犯就犯意聯絡範圍內之行為，
應同負全部責任，非僅就其自己實行之行為負責，故正犯中之部
分人其犯罪已達既遂程度者，其他正犯亦應以既遂論科。上訴人
與張家謙、王逢毅、李瑞憲、張建逢等人共同基於殺人之犯意，
先在李瑞憲之租處將黃恩平圍毆成傷，並共同決議將黃恩平載出
活埋，上訴人雖因車輛載不下，致未同往，而由其餘之四人下手
實行，但最後活埋之目的，係在渠等犯意聯絡範圍之內，上訴人
自應就全部犯罪結果，共同負責。至於王逢毅所為之證述，因與
前揭上訴人之陳述及張家謙、李瑞憲、張建逢等人之證述不符，
乃迴護其兄之詞，不足採信。因認上訴人應共負殺人既遂責任，
而以上訴人嗣後否認犯罪，辯稱不知情云云，乃飾卸之詞，不可
採信等情，已逐一說明及指駁。上訴意旨對於原判決所為前揭論
斷，並未依據卷內資料，具體指摘有何違背法令情形。且查：(一)
、原審於上訴審時，勘驗上訴人在檢察官偵查中之偵訊錄音光碟
，僅第一六二○二號偵查卷第六十八頁第十七行所載「但王逢凱
叫我不要去，他怕我會出事」之後，漏載上訴人另陳述「我是怕
張家謙或他哥哥會對他怎樣，可是後來他還是不讓我去」等字句
，上訴人及其選任辯護人對於上開勘驗結果，均表示「沒有」意
見，有原審之審判筆錄可查（見原審上訴卷第二宗第一六五頁）
。又上訴人之選任辯護人且陳述：「我們聽（拷貝錄音光碟）的
結果，祇有上開該段漏載，其他筆錄記載的內容大概都與光碟呈
現的意旨相符」（見同上卷第一五二頁背面），換言之，除前揭
漏載之字句外，其餘部分並無不符。至於選任辯護人雖另陳述「
從光碟顯示時間，十七點十二分九秒之後，就無錄音內容」，但
於法官問「對這部分（偵訊）筆錄內容，有何意見？」時，上訴
人及其選任辯護人，均表示「沒有意見」（見同上卷第一五二頁
背面、第一五三頁），並未主張庭訊結束，停止錄音後，筆錄仍
為其他之記載。況更審中，原審依法調查此部分證據時，除前揭
漏載之字句外，上訴人及其選任辯護人，不曾表示偵訊筆錄與錄
音內容不符，且稱「沒有」證據請求調查（見原審更(一)卷第五十
四頁正面、背面）。其待上訴本院後始指稱：偵訊錄音光碟「自
十七時十二分九秒之後，即無錄音」，違反刑事訴訟法第一百零
一條之一（應係第一百條之一第一項前段之誤）「訊問被告，應
全程連續錄音；必要時，並應全程連續錄影」之規定，則上訴人
在偵查中之陳述，不得採為證據云云。係以自己之說詞，任意指
摘，且非依據卷內資料執為指摘，顯非適法之第三審上訴理由。
(二)、事實之認定與證據之取捨，乃事實審法院之職權，苟其事實
之認定及證據之取捨，並不違背經驗法則與論理法則，即不容任
意指為違法而執為上訴第三審之理由。上訴意旨其餘之指摘，係
對於原判決已說明事項及屬原審採證認事職權之適法行使，持憑
己見而為不同之評價，且重為事實之爭執，均與法律規定得為第
三審上訴理由之違法情形，不相適合。其上訴違背法律上之程式
，應予駁回。
據上論結，應依刑事訴訟法第三百九十五條前段，判決如主文。
中    華    民    國  九十九  年    一    月   十四   日
                      最高法院刑事第六庭
                          審判長法官  謝  俊  雄
                                法官  陳  世  雄
                                法官  魏  新  和
                                法官  吳  信  銘
                                法官  徐  文  亮
      本件正本證明與原本無異
                                      書  記  官
中    華    民    國  九十九  年    一    月   十八   日
                                                      Ｅ

司法院資訊處製作；財團法人民間司法改革基金會備份。
